臺灣彰化地方法院民事判決
109年度訴字第765號
原      告  吳威璋  
訴訟代理人  吳威憲  
被      告  莊文明  

            莊雅麗  
            莊雅惠  
            莊文志  

上列當事人間請求拆屋還地事件，本院於民國110年5月3日言詞
辯論終結，判決如下：
    主       文
被告等應將坐落彰化縣○○鄉○○段00000號、382-3號、382-2
號、337-2號土地上如附圖即化縣彰化地政事務所109年7月1日彰
土測字第1796號複丈成果圖所示A1部分面積15.20平方公尺、A2
部分面積36.98平方公尺、A3部分面積1.13平方公尺及A4部分面
積5.65平方公尺之建物（磚造二層樓房）拆除，並將上開土地返
還原告。
訴訟費用（除撤回部分外）由被告等連帶負擔。
    事實及理由
一、被告莊雅惠經合法通知，無正當理由未於言詞辯論期日到場
　　，查無民事訴訟法第386條各款所列情形，此部分因依原告
    之聲請，由其一造辯論而為判決。又按訴訟繫屬中為訴訟標
    的之法律關係，雖移轉於第三人，於訴訟無影響，民事訴訟
    法第254條第1項前段有明文規定。本件原告固於起訴後之民
    國109年6月15日將其所有如主文第一項所示土地之所有權移
    轉登記於訴外人辰品建設有限公司，有土地登記謄本在卷可
    稽，然揆諸前揭法條，此於本件訴訟無影響，原告仍為本件
    當事人。再者，原告原聲明請求被告莊文明、莊雅麗應將如
    文第一項所示土地上之建物拆除，將上開土地返還原告。嗣
　　於起訴狀繕本送達被告莊文明、莊雅麗後，雖追加莊文志、
    莊雅惠為被告，惟因前揭建物係上開被告及追加被告共同繼
    承所取得，原告請求拆除該建物，其訴訟標的對於被告及追
    加被告必須合一確定，故原告追加莊文志、莊雅惠為被告，
    核與民事訴訟法第255條第1項第5款規定相符，應予准許。
二、原告起訴主張：
(一)原告主張坐落彰化縣○○鄉○○段00000號、382-2號、382-3號
    及383-1號等土地為其所有，係各自同段337號、382號、383
    號土地分割而來。詎被告莊文明、莊雅麗、莊文志、莊雅惠
    所共有門牌彰化縣○○鄉○○村○○街000巷00號磚造二層樓房，
    竟越界無權占有上開明德段383-1號、382-3號、382-2號、3
    37-2號土地如附圖所示A1部分面積15.20平方公
　　尺、A2部分面積36.98平方公尺、A3部分面積1.13平方公尺
　　尺、A4部分面積5.65平方公尺，致原告之所有權受有損害。
    爰本於民法所定所有權之作用，提起本訴，請求被告等拆除
    上開地上物，將占用之土地返還原告。
(二)原告或原告之父母並未同意被告之父母在系爭土地上建屋，
    對於被告越界建築亦不知情。事實上被告在上開房屋之前面
    （南側）蓋有平房，也尚有土地可以建築，竟不蓋在自己之
    土地上等語，求為判決如主文第1項所示。　　
三、被告等之聲明、陳述如下：
(一)被告莊文明、莊雅麗均陳稱，系爭房屋係被告莊文明、莊雅
    麗、莊文志、莊雅惠之父母於民國75年間所建造，為被告等
    所共有。該房屋雖有部分越界占用系爭土地，然大部分蓋在
    被告等自己所有的土地上。且被告等父母越界占用系爭土地
    建造房屋時，亦曾得到原告父母之口頭同意，自非無權占有
　　。倘原告父母未同意被告等父母越界建屋，應會提出異議。
    正因原告父母未提出異議，被告等父母方能順利建屋。希望
    能以公告地價加計四成向原告購買系爭土地等語，聲明請求
    駁回原告之訴。
(二)被告莊文志陳稱，系爭房屋係被告等父母於30餘年前所建造
　　，當時沒有鑑界，不知該房屋有無越界，原告亦係最近才知
　　悉越界情事。嗣改稱被告等父母因與原告父母為朋友關係，
    於75年間越界建造系爭房屋時，曾先取得原告父母之口頭同
    意，始得無償使用系爭土地，故迄今30餘年才未遭原告父母
    或原告異議及追討，該房屋即非無權占有系爭土地。又系爭
    房屋之造價每坪新台幣4萬元，若遭拆除，除損害該房屋之
    主結構，致被告等無法使用居住外，並造成財產損失200餘
    萬元，損失可謂鉅大，依民法第796條第1項規定，原告請求
    被告等拆除系爭房屋，自為上開法律所不許。被告等願以公
    告地價加計四成向原告購買系爭土地等語，聲明請求駁回原
    告之訴。
(三)被告莊雅惠未於言詞辯論期日到場，亦未提出書狀作任何聲
    明、陳述。
四、兩造不爭執事項；
(一)坐落彰化縣○○鄉○○段000號、382號、383號土地於109年6月1
    日本件訴訟繫屬時為原告吳威璋所有，嗣於同年6月15日因
    買賣移轉登記為第三人辰品建設有限公司所有，並於同年8
    月31日為分割登記，將337號土地分割為337號、337-1號
　　、337-2號等3筆土地；382號土地分割為382號、382-1號、3
　　82-2號、382-3號等4筆土地；383號土地分割為383號、383-
    1號等2筆土地。
(二)被告莊文明、莊雅麗、莊文志、莊雅惠所公同共有門牌彰化
　　縣○○鄉○○村○○街000巷00號磚造二層樓房，分別占有上開分
    割後明德段383-1號、382-3號、382-2號、337-2號土地如附
    圖所示A1部分面積15.20平方公尺、A2部分面積36.98平方公
    尺、A3部分面積1.13平方公尺、A4部分面積5.65平方公尺。
(三)上開兩造不爭執事項，並有地籍圖謄本、土地登記謄本及籍
    謄本附卷可稽，並經本院勘驗現場，囑託彰化縣彰化地政事
    務所派員測量明確，製有勘驗筆錄、略圖及如附圖所示之複
    丈成果圖在卷足憑，應認為真正。
五、按所有人對於無權占有或侵奪其所有物者，得請求返還之，
    對於妨害其所有權者，得請求除去之，民法第767條第1項定
    有明文。又以無權占有為原因，請求返還土地者，占有人對
    土地所有權存在之事實無爭執，而抗辯非無權占有者，應就
    其取得占有係有正當權源之事實負舉證責任（最高法院108
    年度台上字第1890號民事判決意旨參照）。查系爭土地為原
    告所有，被告莊文明、莊雅麗、莊文志、莊雅惠因繼承所公
    同共有門牌彰化縣○○鄉○○村○○街000巷00號磚造二層
    樓房，分別占有系爭土地如附圖所示A1部分面積15.20平方
    公尺、A2部分面積36.98平方公尺、A3部分面積1.13平方公
    尺、A4部分面積5.65平方公尺等情，已如兩造不爭執事項所
    述，原告復主張被告等上開房屋無權占有系爭土地，則被告
    等就其所辯其等父母於建造上開房屋時，曾得到原告父母之
    口頭同意，而無償使用系爭土地，其等非無權占有之事實，
    即應負舉證之責任。惟被告等並未舉證以實其說，其所辯非
    無權占有等語，即難採信。
六、被告等另辯稱其等父母越界占用系爭土地建造房屋，原告父
    母曾予同意，原告父母或原告亦未提出異議一節，為原告所
    否認。按民法第796條第1項前段規定，土地所有人建築房屋
　　非因故意或重大過失逾越地界者，鄰地所有人如知其越界而
    不即提出異議，不得請求移去或變更其房屋。因此，主張鄰
    地所有人知其越界而不即提出異議者，應就此項事實負舉證
    之責任（最高法院45年台上字第931號判例參照）。又所謂
    知其越界，須鄰地所有人事實上知悉越界建築，方足當之。
    本件被告等辯稱原告父母或原告因同意而知悉被告等父母越
    界建築，然未提出異議之事實，既為原告所否認，揆諸前揭
    說明，即應由被告等就此部分所辯之事實負舉證之責任。但
    被告等並未舉證予以證明，其等此部分所辯，已非可採。何
    況，依被告莊文志原先所述，被告等父母於建造系爭房屋時
　　，因沒有鑑界，不知該房屋有無越界等語，表示即使被告等
    父母亦不知其房屋有無越界占用系爭土地，則當更難認原告
    父母或原告知系爭房屋越界建築之事實。是以，被告等當不
    得依民法第796條第1項前段規定，主張原告不得請求拆除占
    用系爭土地之房屋。
七、次按土地所有人建築房屋逾越地界，鄰地所有人請求移去或
    變更時，法院得斟酌公共利益及當事人利益，免為全部或一
    部之移去或變更，民法第796條之1第1項前段有明文規定。
    本條項例外賦予法院裁量權，得於一定條件下，讓越界之土
    地所有人可免為全部或一部之移去或變更，乃土地所有人行
    使物上請求權應符合同法第148條第1項規定之具體化。故所
    稱公共利益，即得與第148條所定，作相同之解釋。且所謂
    當事人利益，自係包括鄰地所有人及土地所有人雙方之利益
    。而上開利益衡量之比較，依最高法院71年台上字第737號
    判例意旨，應就權利人因權利行使所能取得之利益，與他人
    及國家社會因其權利行使所受之損失，比較衡量以定之。必
    於鄰地所有人請求移去或變更逾越地界之房屋結果，其自己
    所得利益極少，而土地所有人及國家社會所受之損失甚大者
    ，方可視為以損害他人為主要目的，而得免為全部或一部之
    移去或變更。查被告等公同共有磚造二層樓房占有系爭土地
    如附圖所示A1、A2、A3及A4部分面積合計58.96平方公尺，
    依卷附系爭土地登記謄本所載109年1月之公告現值每平方公
    尺新台幣10,700元計算，上開為被告等占有之A1、A2、A3及
    A4部分土地公告現值共計630,872元，有相當之價值；而上
    開磚造樓房已屬老舊，依被告等所述係75年間建造，屋齡為
    35年，已屆耐用年數，剩餘價值不高。據上兩相比較，原告
    取回土地所得之利益較大，被告等拆屋所受之損失較小。因
    此，原告請求被告等拆屋還地，尚無其自己所得利益極少，
    而被告等及國家社會所受之損失甚大之情形，自非以損害他
    人為主要目的。雖原告行使物上請求權之結果，被告等占用
    系爭土地之房屋將被拆除，但以現今拆屋技術精良，且拆除
    部分並非僅在牆壁、樑柱處，乃深入屋內觀之，倘予以妥善
    支撐，其拆除結果，應不致使房屋全毀。本院自無從依民法
    第769條之1第1項前段規定，免為系爭土地上房屋全部或一
    部之移去或變更。
八、綜上所述，被告等公同共有磚造二層樓房占有系爭土地，如
    前所述，既不能證明有何正當權源，原告主張被告等無權占
    有，應信為實在。從而，原告依民法第767條第1項規定，請
    求被告等將系爭土地如附圖即化縣彰化地政事務所109年7月
    1日彰土測字第1796號複丈成果圖所示A1部分面積15.20平方
    公尺、A2部分面積36.98平方公尺、A3部分面積1.13平方公
    尺及A4部分面積5.65平方公尺之建物（磚造二層樓房）拆除
　　，並將上開土地返還原告，洵屬正當，應予准許。
九、訴訟費用負擔之依據：民事訴訟法第78條、第85條第2項。
中　　華　　民　　國　　110 　年　　5 　　月　　31　　日
                  民事第一庭    法　官　廖國佑
以上正本係照原本作成。
如對判決上訴，應於判決送達後20日內向本院提出上訴狀。如委
任律師提起上訴者，應一併繳納上訴審裁判費。
中　　華　　民　　國　　110 　年　　5 　　月　　31　　日
                                書記官　廖春慧